【裁判字號】    98,訴,271
【裁判日期】    980511
【裁判案由】    確認優先購買權存在等
【裁判全文】
臺灣桃園地方法院民事判決               98年度訴字第271號
原      告  甲○○○
            丁○○
            戊○○
            乙○○○
            庚○○
共      同
訴訟代理人  李權宸律師
複  代理人  邱天一律師
被      告  丙○○
            己○○
上列當事人間請求確認優先購買權存在等事件，於民國98年4 月
27日辯論終結，本院判決如下：
    主  文
原告之訴駁回
訴訟費用由原告負擔。
    事實及理由
壹、程序方面：
    按確認之訴，非原告有即受確認判決之法律上利益者，不得
    提起。所謂即受確認判決之法律上利益，係指法律關係之存
    否不明確，原告主觀上認其在法律上之地位有不安之狀態存
    在，且此種不安之狀態，能以確認判決將之除去者而言（最
    高法院52年台上字第1240號判例意旨參照）。本件原告主張
    ：被告己○○係坐落桃園縣龍潭鄉○○段第180 地號土地（
    重測前地號為桃園縣龍潭鄉○○段第52-4地號，下稱系爭土
    地）之所有權人，伊則分別為系爭土地上如附表所示A 、B
    、C 、D 、E 部分土地之承租人，嗣被告己○○將系爭土地
    賣予被告丙○○，並辦妥所有權移轉登記，惟伊就系爭土地
    應有優先購買權等語，而為被告所否認，則原告就系爭土地
    是否有優先購買權乙節即不明確，原告之法律上地位陷於不
    安定狀態，有受侵害之危險，是原告請求確認其對系爭土地
    有優先購買權，自有確認利益，原告提起本件確認之訴，自
    屬適法，合先敘明。
貳、實體方面：
一、原告起訴主張：系爭土地原為訴外人楊嬌妹所有，而楊嬌妹
    於民國76年12月5 日死亡後，系爭土地即由被告己○○繼承
    取得，被告己○○復於93年2 月24日再以買賣為原因移轉登
    記系爭土地之所有權予被告丙○○。然伊5 人於系爭土地以
    買賣之原因移轉於被告丙○○前，各已向被告己○○承租系
    爭土地如附表所示之面積經營攤位，於承租期間均有向被告
    己○○繳納租金，因此伊5 人均為系爭土地如附表所示面積
    土地之承租人，依土地法第104 條規定，伊5 人於系爭土地
    出賣時就附表所示之面積自均有優先購買權。爰依土地法第
    104 條之規定提起本訴。並聲明：(一)確認原告甲○○○、丁○○、戊○○、庚○○、乙○○○與被告己○○就系爭土地
    如附表所示A 、B 、C 、D 、E 所載之面積有優先購買權存
    在。(二)被告丙○○應將系爭土地即大溪地政事務所093 溪土
    字第4779號93年2 月24日以買賣為原因登記為丙○○如附表
    A 、B 、C 、D 、E 所載面積之土地所有權登記塗銷。(三)被
    告己○○就系爭土地如附表A 、B 、C 、D 、E 所載之面積
    應依與被告丙○○相同之買賣條件與原告蔡來好、丁○○、
    戊○○、庚○○、乙○○○分別訂定土地買賣契約並協同辦
    理如附表A 、B 、C 、D 、E 所載面積之土地所有權移轉登
    記等語。
二、被告己○○則辯以：其與原告5 人間就系爭土地如附表A 、
    B 、C 、D 、E 所載面積之土地並無成立土地租賃契約等語
    ，並聲明：駁回原告之訴。
三、被告丙○○則辯以：如果原告要買，把土地讓給原告無妨等
    語。
四、原告主張：系爭土地原為楊嬌妹所有，嗣楊嬌妹死亡後由被
    告己○○繼承取得系爭土地之所有權，再於93年2 月24日以
    買賣為原因，移轉登記予被告丙○○所有，伊則於系爭土地
    上擺設攤位而使用如附表所示之土地等語，業據提出被告丙○○另案所提起請求返還土地等事件之起訴狀、系爭土地之
    土地登記簿、土地登記謄本為證（見本院卷第13-17 、19頁
    ），且為被告所不爭執，堪信為真實。
五、原告復主張：伊5 人於系爭土地賣予被告丙○○前，即分別
    就系爭土地如附表所示之面積與被告己○○成立土地租賃契
    約，故於被告己○○出賣系爭土地時，伊5 人分別就系爭土
    地如附表所示之面積享有土地法第104 條所規定之優先購買
    權等語，則為被告己○○所否認，並以前詞置辯；至於被告
    丙○○雖於本件審理中陳稱：如原告有意購買系爭土地，可
    將系爭土地讓給被告等語（見本院卷第45頁），核其真意在
    於將系爭土地全部轉由原告5 人購買，並由原告5 人負起給
    付約定之買賣價金新台幣（下同）1,500 萬元之義務，其則
    無庸再行給付尚欠之500 萬元，並可取回已給付之1,000 萬
    元買賣價金，然此與原告5 人各僅請求向被告己○○就如附
    表所示之各人使用面積土地行使優先承買權間尚屬有別，不
    能認係被告丙○○就原告本件之請求有所認諾，先予敘明。
    經查：
  (一)按基地出賣時，地上權人、典權人或承租人有依同樣條件優
    先購買之權。土地法第104 條第1 項前段定有明文。次按，
    土地法第104 條關於基地或房屋優先購買權之規定，旨在使
    房屋與基地之所有權合歸於一人所有，使法律關係單純化，
    以盡經濟上之效用，並杜紛爭。故必須對於基地有地上權、
    典權或租賃關係之存在，且地上權人、典權人或承租人於基
    地上有房屋之建築者，始有本條優先購買權之適用（最高法
    院65年台上字第530 號判例、最高法院84年度台上字第83號
    判決意旨參照）。又民法第66條第1 項所謂定著物，係指非
    土地之構成部分，繼續附著於土地，而達一定經濟上目的，
    不易移動其所在之物而言。凡屋頂尚未完全完工之房屋，其
    已足避風雨，可達經濟上使用之目的者，即屬土地之定著物
    （最高法院63年度第6 次民庭庭推總會議決議(一)意旨參照）
    。因此租用基地建築房屋之基地承租人，於基地所有權人出
    賣其承租基地而主張有優先承買權時，需於基地上已建有房
    屋，且該房屋需已足以遮避風雨而可達經濟上使用之目的，
    否則即不符合民法對於定著物之要求而無法視之為房屋，未
    建築有房屋之基地承租人自亦無法主張土地法第104 條所定
    之優先承買權。
  (二)原告於本院審理時均自承：伊在系爭土地上沒有建築房屋，
    只是租用市場攤位。攤位是伊5 人自行搭建，只是賣菜的攤
    架，四邊並無牆壁，屋頂是鄉公所蓋的市場頂棚，不是原告
    所蓋等語（見本院卷第53頁）。依上足認原告5 人於系爭土
    地如附表所示面積之土地上，分別所搭建者僅為供賣菜所用
    之攤架，尚不足以遮避風雨，依上揭判例、決議之意旨即無
    法視之為房屋，則縱令原告主張：伊與被告己○○分別就如
    附表所示之土地，於被告己○○、丙○○間之系爭土地買賣
    契約成立前，即已成立租賃契約等語屬實，既原告於伊主張
    所承租之土地上並無房屋之建築，自無主張土地法第104 條
    優先承買權之餘地，是原告主張於系爭土地出賣被告丙○○
    時，伊得主張有優先承買權云云，即屬無據。
五、從而，原告依土地法第104 條規定，訴請(一)確認原告甲○○○、丁○○、戊○○、庚○○、乙○○○與被告己○○就系
    爭土地如附表所示A 、B 、C 、D 、E 所載之面積有優先購
    買權存在。(二)被告丙○○應將系爭土地即大溪地政事務所09
    3 溪土字第4779號93年2 月24日以買賣為原因登記為丙○○
    如附表A 、B 、C 、D 、E 所載面積之土地所有權登記塗銷
    。(三)被告己○○就系爭土地如附表A 、B 、C 、D 、E 所載
    之面積應依與被告丙○○相同之買賣條件與原告蔡來好、丁○○、戊○○、庚○○、乙○○○分別訂定土地買賣契約並
    協同辦理如附表A 、B 、C 、D 、E 所載面積之土地所有權
    移轉登記，均無理由，應予駁回。
六、本件事證已臻明確，兩造其餘之主張、陳述及所提之證據資
    料，核與判決結果無何影響，爰不一一論述，附此敘明。
七、據上論結，本件原告之訴為無理由，依民事訴訟法第78條，
    判決如主文。
中    華    民    國    98    年    5     月    11    日
                  民事第一庭    法  官  范明達
以上正本係照原本作成
如對本判決上訴，須於判決送達後20日內向本院提出上訴狀
中    華    民    國    98    年    5     月    12    日
                                書記官  張豐松


司法院資訊處製作；財團法人民間司法改革基金會備份。
